【裁判字號】    92,金重訴,1
【裁判日期】    951016
【裁判案由】    偽造有價證券等
【裁判全文】
臺灣臺南地方法院刑事判決             92年度金重訴字第1號
公  訴  人  臺灣臺南地方法院檢察署檢察官
被      告  辛○○
選任辯護人  常照倫  律  師
上列被告因偽造有價證券等案件，經檢察官提起公訴（92年度偵
字第6637、9531、10744號），本院判決如下：
    主  文
辛○○無罪。
    理  由
一、公訴意旨略以：緣共同被告丙○○、黃進鴻 (以上二人由本
    院另行審理）與年籍不詳姓名陳金川之成年男子、姓名年籍
    不詳綽號「志堅」、綽號「阿忠」、綽號「小柯」之成年男
    子，於民國九十二年五月間某日共同意圖供行使之用，並基
    於偽造有價證券之犯意聯絡，共組偽造面額一百元之大陸人
    民幣集團，該集團成員以黃進鴻負責居中協調聯繫，約由陳
    金川先行出資新臺幣（下同）二百萬元，於九十二年五月底
    某日，由陳金川交予其所僱用之共同被告丁○○（由本院另
    行審理）自臺南縣帶至臺中市轉交予黃進鴻用以支付偽造人
    民幣所需費用，黃進鴻取得資金後，與戊○○於九十二年五
    月二十六日持已換貼上戊○○照片之偽造林順明身分證，在
    陳鴻謀律師事務所，偽造林順明之署押以訂定假租約之方式
    ，向具有犯意聯絡之被告辛○○借用其所經營在臺中縣大里
    市○○路三十七巷十一號明光堂有限公司（下稱明光堂公司
    ）之機器及廠房設備預備印製人民幣，黃進鴻與辛○○約明
    事成之後，由黃進鴻給付辛○○一百萬元作為佣金，約明後
    旋由陳金川製作及提供偽造人民幣使用之ＰＳ版、圖樣底片
    等器械、原料交付丁○○；黃進鴻則派遣庚○○、戊○○，
    由丁○○、庚○○、戊○○於九十二年五月底至六月初，持
    上開器具至該工廠內進行試印，試印結果認與人民幣真品已
    極為相似，幾可以假亂真，乃決定大量印製。迨於九十二年
    六月十三日下午，黃進鴻直接或間接透過戊○○、庚○○聯
    絡丁○○、己○○、乙○○進入工廠內開始偽造人民幣，由
    乙○○、己○○負責操作機器印製；丁○○負責調整油墨及
    進行顏色核對；戊○○與庚○○則在場從事搬運及監工之事
    務。嗣於九十二年六月十四日下午四時許，為警持臺灣臺中
    地方法院核發之搜索票，在臺中縣大里市○○路三十七巷十
    一號當場查獲，並扣得如起訴書附表一所示之物，因認辛○○涉有刑法第二百零一條第一項（公訴人變更起訴法條為刑
    法二百零四條）、第二百零四條、第二百十六條、第二百十
    二條之罪嫌等語。
二、按犯罪事實應依證據認定之，無證據不得認定犯罪事實。又
    不能證明被告犯罪者，應諭知無罪之判決，刑事訴訟法第一
    百五十四條第二項、第三百零一條第一項分別定有明文。又
    按刑法第二百零四條第一項規定：「意圖供偽造、變造有價
    證券、郵票、印花稅票、信用卡、金融卡、儲值卡或其他相
    類作為簽帳、提款、轉帳或支付工具之電磁紀錄物之用，而
    製造、交付或收受各項器械、原料、或電磁紀錄者，處二年
    以下有期徒刑，得併科五千元以下罰金。」是上開罪名之成
    立，須以行為人主觀上有供偽造有價證券之意圖，始足當之
    ，若無此意圖，自不足成立該罪。次按「刑法上之共同正犯
    ，以有意思之聯絡行為之分擔為要件，‧‧‧，既無聯絡之
    意思，又無分擔實施之行為，即不得以共犯論。」「共同實
    施犯罪行為之人，在合同意思範圍以內，各自分擔犯罪行為
    之一部，相互利用他人之行為，以達其犯罪之目的者，即應
    對於全部所發生之結果，共同負責。」「共同正犯，須二人
    以上，對於犯罪，有意思聯絡及行為分擔，亦即其主觀上有
    為達特定犯罪之目的，相互間利用他方之行為遂行之意思，
    客觀上有分擔犯罪構成要件之行為，始足當之‧‧‧。」「
    共同正犯之所以應對其他共同正犯所實施之行為負其全部者
    ，以就其行為有犯意之聯絡為限，否則，未可概以共同正犯
    論。」分別為最高法院十八年上字第六七三號、二十八年上
    字第三一一０號判例要旨及七十六年度臺上字第七六九五號
    、八十五年度臺上字第二一八二號判決要旨所揭示。是共同
    正犯固應就犯罪結果全部共負責任，然共同正犯之成立，除
    有犯罪行為之分擔外，尚需有犯意之聯絡，始足當之，故若
    無犯意之聯絡，自不足成立共同正犯。而所謂犯意之聯絡係
    指行為人間主觀上為達特定犯罪之目的，相互間有利用他方
    之行為遂行犯罪之意思，易言之，倘被告在主觀上並無利用
    他方行為遂行犯罪之意思，即難謂有犯意之聯絡，此時自無
    為他方犯罪負責之餘地，而無由成立共同正犯。另按事實之
    認定，應憑證據，如未能發現相當證據，或證據不足以證明
    ，自不能以推測或擬制之方法，為裁判基礎；且認定事實所
    憑之證據，其為訴訟上之證明，須達於通常一般之人均不致
    有所懷疑而得確信者，始得據為有罪之認定，倘其證明尚未
    達到此一程度，而有合理懷疑存在時，尚難為有罪之認定基
    礎；苟積極之證據不足以為被告事實之認定，即應為被告有
    利之認定，更不必有何有利之證據；檢察官就被告犯罪事實
    ，應負舉證責任，並指出證明之方法，倘其所提出之證據，
    不足為被告有罪之積極證明，或其指出證明之方法，無從說
    服法院以形成被告有罪之心證，基於無罪推定之原則，自應
    為被告無罪判決之諭知，最高法院三十年上字第八一六號判
    例、四十年臺上字第八六號判例、七十六年臺上字第四九八
    六號判例、九十二年臺上字第一二八號判例，分別著有明文
    可供參酌，合先敘明。
三、公訴人認被告辛○○與被告黃進鴻等所組成之偽造大陸人民
    幣犯罪集團（下稱系爭偽造集團）間，「共同」實行上開犯
    罪事實之犯行，無非係據以被告黃進鴻、庚○○、丁○○、
    戊○○、己○○、乙○○等人，於警局調查、檢察官偵查時
    供承被告辛○○出租提供其所經營之明光堂公司之廠房、機
    器，參與偽造大陸人民幣之情事，並佐以本案監聽錄音帶二
    十九捲（附有譯文）、租賃合約書及如起訴書附表一所示之
    扣案物等證物等，資為憑據。
四、訊據被告辛○○固不否認於上開時地提供機器及廠房供系爭
    偽造集團偽造大陸人民幣之事實，惟堅決否認有何偽造大陸
    人民幣之意思，辯稱：其於獲知系爭偽造集團因偽造大陸人
    民幣有意向其租用廠房、機器時，即立刻向法務部調查局南
    投縣調查站（下稱南投縣調站）檢舉，於檢舉後，為配合南
    投縣調站查緝，始遵從調查員之指示，繼續與犯罪集團人員
    虛與委蛇，將廠房、機器租予該犯罪集團，以利探得犯罪之
    細節與進度，是以，其主觀上無任何實施上開犯罪之意思等
    語。
五、是本件所應究明者乃是被告辛○○與系爭偽造集團間就上開
    犯罪事實之實行，是否有犯意聯絡與行為分擔？經查，依公
    訴人所提上開證據，於客觀上固可證明被告辛○○確有提供
    廠房、機器予系爭偽造集團印製大陸人民幣之事實，並為被
    告所不否認。惟查負責本案查緝之南投縣調站之調查員證人
    呂紹松於本院證謂：「（問：他是為了何事到貴站製作筆錄
    ？）他那天來檢舉一個黃進鴻印製人民幣。（問：還記得來
    製作筆錄的時間嗎？）我們的筆錄記載在九十四年四月十六
    日上午十一時到十一時五十一分製作完畢。‧‧‧（問：就
    你記憶所及，你替被告辛○○製作筆錄先後製作幾次？）應
    該是二次，按照我的紀錄第一次是九十二年四月十六日，第
    二次是在九十二年五月二十六日。‧‧‧（問：當時被告辛○○用化名有代號嗎？）有，我記得他太太姓陳，所以我用
    Ｃ11的代號。」等語（本院九十五年十月二日審判筆錄頁四
    至五參照）核與卷附之南投縣調站九十二年四月十六日、同
    年五月二十六日調查筆錄影本所載內容相符，是足證被告辛○○確有於九十二年四月十六日檢舉系爭偽造集團之犯罪，
    並分別於該日與同年五月二十六日以代號Ｃ11之名義製作檢
    舉筆錄之事實。另證人呂紹松於九十二年七月十六日偵訊時
    又證述：九十二年四月十六日被告辛○○先至南投縣調站找
    主任檢舉，之後主任找伊製作第一份筆錄，嗣九十二年五月
    二十六日下午被告辛○○拿了一份租約來找伊，所以當天又
    製作第二份筆錄，所以在隔天九十二年五月二十八日早上我
    們就報請臺灣南投地方法院檢察署（下稱南投地檢署）指揮
    偵辦等語（臺灣臺南地方法院檢察署九十二年度偵字第六六
    三七號偵查卷頁四三九參照），證人呂紹松於本院復證陳：
    「（問：後來你與南投地檢署檢察官說明，當時有無分案出
    來？）當然是有，但是案號我不知道，我先找王主任檢察官
    ，他說這個案件會分給王捷拓檢察官。（問：這段期間，你
    與王捷拓檢察官聯繫幾次？）有找過，次數不記得。」等語
    （本院九十五年十月二日審判筆錄頁七參照），再查卷附之
    南投縣調站九十二年五月二十七日投法仁字第０九二六四０
    ０一六九０號函南投地檢署載明：「‧‧‧主旨：黃進鴻等
    不法集團近期承租臺中縣大里市明光堂印刷場將印製大陸人
    民幣，惠請指派檢察官指揮偵辦，‧‧‧。說明：一、按據
    檢舉人Ｃ11供述，高雄縣大樹鄉人黃進鴻等不法集團已近期
    承租臺中縣大里市○○路三十七巷十一號明光堂印刷場印製
    大陸人民幣。‧‧‧」等語，核與南投縣調站九十二年六月
    十六日投法仁字第０九二六四００一八五０號函復南投地檢
    署謂：「‧‧‧主旨：臺南地檢署陳本良檢察官指揮刑事警
    察局等單位偵辦丙○○、黃進鴻等不法集團偽造大陸人民幣
    等涉嫌不法案，在押嫌犯辛○○即係先前向本站檢舉並報請
    貴署指派王捷拓檢察官指揮偵辦在案代號為『Ｃ11』之檢舉
    人，‧‧‧」等語無訛，足見被告辛○○在向南投縣調站檢
    舉後，南投縣調站並業於九十二年五月二十七日報請南投地
    檢署指揮偵辦，南投地檢署並指派王捷拓檢察官指揮偵辦，
    證人呂紹松並與王捷拓檢察官取得聯繫。據此，被告辛○○
    確有檢舉本案協助檢警調查緝本案之事實，要無疑義。
六、次查，被告辛○○係於九十二年五月二十六日與系爭偽造集
    團訂立廠房機器之租賃合約，此有該租賃合約書附卷可稽。
    是被告辛○○出租廠房、機器係於九十二年四月十六日向南
    投縣調站檢舉之後，顯見被告辛○○檢舉本件犯罪之動機顯
    係在於協助打擊犯罪，並非基於事後卸責之目的，否則，其
    於檢舉後，再提供廠房、機器予系爭犯罪集團之行為，豈非
    有違背經驗法則，是公訴檢察官主張：被告辛○○檢舉犯罪
    係為事後脫免犯罪之目的等語，尚不足採；再參之證人呂紹
    松於九十二年七月十六日偵訊時證謂：九十二年五月二十六
    日下午被告辛○○拿了一份租約來找伊，所以當天又製作第
    二份筆錄等語（臺灣臺南地方法院檢察署九十二年度偵字第
    六六三七號偵查卷頁四三九參照）可知，被告辛○○於九十
    二年五月二十六日與系爭偽造集團簽訂該廠房機器租賃合約
    書後，為配合查緝，當日立即將該情事告知南投縣調站，由
    此情益見被告提供廠房、機器予系爭偽造集團，在主觀上確
    係為配合南投縣調站查緝本案之目的，並無供偽造大陸人民
    幣之意圖，否則，豈有於簽約後當日立即陳報上開簽約之必
    要。又查證人呂紹松復於本院證陳：「（問：你的意思是說
    這段期間，被告辛○○不只跟你製作兩份筆錄，還有一直以
    電話保持聯繫？）有，跟他聯繫的情形，我也找地檢署檢察
    官說明，到時候要請他來證明或偵辦，所以當時只有那兩份
    筆錄之外，我怕有漏失，他打電話找我，我也常打電話找他
    。（問：九十二年五月二十六日以後，還有以電話聯繫嗎？
    ）有，時間因為太久了，但我確實有跟他再聯絡，‧‧‧（
    問：最後一次聯繫在何時？）九十二年六月月十一日還有聯
    繫，這是我打給他的。（問：被告辛○○在這段時間，也有
    打電話給你？時間？）有。‧‧‧。（問：‧‧‧有無任何
    偵查作為，例如探訪、跟哨、監聽等？）檢舉人帶我與其他
    調查員去看過印刷場及機器，‧‧‧（問：剛才辯護人請教
    你問題時，有提到這段時間，檢舉人有無與你聯絡，你是否
    知道這段時間，指的是哪段時間？）從製作第一份筆錄開始
    到他被羈押前，我一直有跟他聯絡，他也常常與他跟我聯絡
    ，所以那段時間，我不確定，我的意思是一直都有聯絡」等
    語（本院九十五年十月二日審判筆錄頁六至九參照），足見
    由被告辛○○自檢舉後至本案遭查獲前，均一直配合南投縣
    調站查緝，與南投縣調站承辦人員呂紹松保持聯繫，南投地
    檢署、縣調站，亦因此得以掌控系爭偽造集團之犯罪動向，
    此情併有上開南投縣調站九十二年六月十六日投法仁字第０
    九二六四００一八五０號函復南投地檢署謂：「‧‧‧說明
    ：二、‧‧‧辛○○知悉該不法集團意圖偽造人民幣後，曾
    於九十二年四月十六日主動前來本站以代號『Ｃ11』為名檢
    舉，至本（九十二）年五月二十六日該不法集團嫌犯黃進鴻
    與其簽約承租廠房當日，辛○○再次前來本站以『Ｃ11』為
    名檢舉該不法集團，並提供所簽租賃合約書影本，本站並‧
    ‧‧報請貴署指派專案檢察官王捷拓指揮偵辦在案，嗣後辛○○亦與本站保持密切聯繫，確已充分協助掌控、偵辦該不
    法集團。」等語可證。據此，益見被告辛○○與系爭偽造集
    團接觸並提供廠房機器，主觀上確係基於配合南投縣調站查
    緝之目的，應無疑義。是被告辛○○既係基於配合查緝之目
    的，始與系爭偽造集團接觸並提供廠房機器，自難僅據被告
    辛○○客觀上提供廠房、機器之事實，遽認被告有實行首揭
    犯罪事實之意思，易言之，其雖與偽造集團有所接觸並提供
    廠房、機器，惟其主觀上顯無供偽造有價證券之意圖，且亦
    無利用系爭犯罪集團之行為遂行犯罪之意思，難謂有犯意之
    聯絡。至於，公訴檢察官雖另主張：被告辛○○將廠房、機
    器出租予系爭偽造集團，若非與涉案之印刷廠師傅有犯意之
    聯絡，豈不使其失業等語，惟查，被告辛○○於本院供述：
    雖然將廠房、機器出租二個月，但事實上系爭偽造集團係僅
    使用幾次，每次僅使用二、三天，且多於夜間使用，況其廠
    房佔地甚廣，系爭偽造集團僅使用一小部分，故其仍有承作
    其他業務，印刷師傅並無失業之虞等語（本院九十五年十月
    二日審判筆錄頁十四、十五、二十一參照），核與涉案之印
    刷師傅被告乙○○於九十二年六月十五日警詢時供陳：係被
    告庚○○令其印製大陸人民幣，並由被告黃進鴻親手交付伍
    萬元之代價，其並轉交一萬元於另一涉案印刷師傅被告己○○等語（臺灣臺南地方法院檢察署九十二年度偵字第六六三
    七號偵查卷頁五三反面、五四參照）及另一涉案印刷師傅被
    告己○○於九十二年六月十五日警詢、九十二年七月二日偵
    訊時供謂：是被告乙○○要我印製大陸人民幣，代價是一萬
    元，且被辛○○於九十二年六月二十六日將廠房、機器出租
    後，仍要我們至印刷廠上班印製其他書籍等語（臺灣臺南地
    方法院檢察署九十二年度偵字第六六三七號偵查卷頁四七反
    面、四二二參照）相符，足證被告乙○○與己○○係由被告
    黃進鴻、庚○○支付代價雇用二人印製大陸人民幣，並非由
    被告辛○○要求其參與偽造大陸人民幣，再者，當時，被告
    辛○○尚有業務供被告乙○○與己○○施作，並無失業之虞
    ，是上開公訴檢察官認被告辛○○與涉案之印刷師傅有犯意
    聯絡之主張，亦難以採取。是綜上，被告辛○○於主觀上既
    無供偽造有價證券之意圖及與系爭偽造集團之犯意聯絡，揆
    諸首揭規定及說明，當無與系爭犯罪集團成立刑法第二百零
    四條共同正犯之餘地，本院實無從為被告辛○○不利之認定
    。
七、綜上所述，依本件調查證據之結果，被告辛○○於客觀上雖
    有提供廠房、機器之事實，惟被告辛○○主觀上並無供偽造
    有價證券之意圖且與系爭偽造集團亦無犯意聯絡，自難令被
    告辛○○與系爭犯罪集團成員共負本件罪責，又公訴人所指
    均無從據為被告有罪之認定，被告所辯尚堪採信。此外復查
    無其他積極證據足資證明被告有公訴人所指犯行，不能證明
    被告犯罪，依法自應諭知無罪之判決。
據上論斷，應依刑事訴訟法第三百零一條第一項，判決如主文。
本案經檢察官甲○○到庭執行職務
 中    華    民    國    95    年    10    月    16    日
                   刑事第三庭    審判長法  官  鄧希賢
                                       法  官  包梅真
                                       法  官  張銘晃
以上正本證明與原本無異。
如不服本判決，應於判決正本送達後10日內，向本院提出上訴狀
。
                                       書記官  張宜柔
 中    華    民    國    95    年    10    月    16    日


司法院資訊處製作；財團法人民間司法改革基金會備份。
